臺灣高等法院民事判決　　　　　　　　100年度重上字第168號
上　訴　人　劉育君
訴訟代理人　李克廉律師
被　上訴人　蔡秀杰
上列當事人間分割共有物事件，上訴人對於中華民國99年11月1
0日臺灣臺北地方法院99年度訴字第2337號第一審判決提起上訴
，經本院於100年6月28日言詞辯論終結，判決如下：
    主      文
上訴駁回。
第二審訴訟費用由上訴人負擔。
    事實及理由
一、上訴人聲明求為判決：（一）原判決廢棄。（二）兩造共有
    坐落臺北市○○區○○段二小段38地號土地應有部分10000
    之152及其上170建號即門牌號碼臺北市○○區○○路140號
    10樓之房屋（不含頂樓加蓋部分）全部（下稱系爭房地），
    請准判決分割。
    被上訴人聲明求為判決：上訴駁回。
二、上訴人主張：系爭房地為兩造所共有，應有部分各2分之1（
    即就系爭土地部分兩人之應有部分各為10000之76，系爭房
    屋部分應有部分各2分之1），而不能協議分割等情，爰依民
    法第823條第 1項前段、第824條之規定，請准兩造共有之系
    爭房地判決分割。上訴人除援用原審立證方式外，補提土地
    所有權狀、建物所有權狀、抵押權塗銷登記同意書、系爭房
    屋異動索引、88年度至99年度地價稅繳納證明書及中華不動
    產估價師聯合事務所就系爭房地鑑價報告為證。
    被上訴人則以：系爭房地係伊為成立道場而出資購買，因上
    訴人表示願協助道場運作，要求系爭房地應有部分2分之1登
    記其名下以為保障，伊為使其專心為道場幫忙，依其要求辦
    理，惟此僅係借名登記在上訴人名下。嗣因上訴人時常對伊
    施暴，雙方歧見日深，乃於78年11月29日簽訂協議書（下稱
    系爭協議書），上訴人表明願將系爭房地應有部分2分之1無
    條件放棄由伊接受產權，系爭房地產權既全部歸屬伊所有，
    上訴人僅是借名登記名義人，非真正所有權人，自無權訴請
    分割系爭房地等語，資為抗辯。並除援用原審立證方式外，
    補提刑事告訴狀、驗傷診斷證明、存證信函、切結書、土地
    及建物登記謄本、銀行貸款資料、債務清償證明書、系爭房
    屋相片、74年度至99年度房屋稅及地價稅繳款書、水費、電
    費、瓦斯費及電話費繳款資料及向銀行繳納房貸資料為證。
三、經查系爭房地登記為兩造所共有，應有部分各2分之1；又兩
    造於78年11月29日簽訂系爭協議書等事實，為兩造所不爭執
    ，並有系爭房地登記謄本及系爭協議書可稽（見原審卷8至9
    、16頁），堪認為真實。
四、按請求分割不動產，其共有人為何人，以及應有部分各為若
    干，固以土地登記簿登記者為準，被上訴人抗辯系爭房地為
    伊出資所購買，僅係將應有部分2分之1借名登記在上訴人名
    下一節，在被上訴人未提起塗銷登記之訴並獲得勝訴之確定
    判決以前，究難否定上訴人為登記之共有人。惟按請求分割
    共有物，係以消滅共有關係，使各共有人取得各自分得部分
    之所有權（民法第824條之1第 1項規定參照），而參以兩造
    於78年11月29日簽訂系爭協議書記載：「立協議書人劉育君
    （以下簡稱甲方）（按即上訴人）蔡秀杰（以下簡稱乙方）
    （按即被上訴人）雙方為產權管理事宜協議如下：一、甲乙
    共同持有之座落台北市○○路140號10F之房屋及其基地之產
    權，現因甲方之持分全部自願無條件放棄，由乙方接受產業
    ，自立協議書日起與甲方無涉。二、本協議書成立後，乙方
    有權處理上述產權，甲方不得提出任何異議。三、本協議書
    成立後，所有權狀即歸乙方持有，甲方不得提出取回之要求
    。四、本協議書成立後，因乙方不願接受辦理過戶手續之權
    利，今後不得以任何理由要求甲方提供補辦過戶手續之證件
    。五、上述之產權應納之稅款均由乙方負責繳納與甲方無涉
    。六、本協議書成立後，甲乙雙方不得干涉各方之行動。七
    、本協議書雙方喜悅訂立之，恐口無憑，甲乙雙方及見證人
    各持壹份日後為據。...」 （見原審卷16頁），足認兩造間
    已就登記共有之系爭房地，有約定其管理、使用、收益及處
    分權限，完全由被上訴人行使，上訴人自應受其拘束，是於
    上開協議書失其效力前，上訴人請求分割系爭房地，即已違
    反系爭協議書之約定，自屬不應准許。至於上訴人主張係遭
    脅迫簽立系爭協議書云云，為被上訴人所否認，上訴人就此
    未舉證以實其說，且已逾撤銷意思表示之除斥期間，上訴人
    此部分之主張，並不可取。
五、綜上所述，上訴人本於民法第823條第 1項前段、第824條之
    規定，請求判決分割兩造共有之系爭房地，為無理由，不應
    准許。原審為上訴人敗訴判決，其理由雖與本院不同，結論
    則無二致。上訴意旨指摘原判決不當，聲明廢棄改判，為無
    理由，應予駁回。
六、據上論結，本件上訴為無理由。依民事訴訟法第449條第2項
    、第78條，判決如主文。
中    華    民    國    100    年    7    月    12    日
                    民事第九庭
                        審判長法  官  黃熙嫣
                              法  官  李國增
                              法  官  曾部倫
正本係照原本作成。
如不服本判決，應於收受送達後20日內向本院提出上訴書狀，其
未表明上訴理由者，應於提出上訴後20日內向本院補提理由書狀
（均須按他造當事人之人數附繕本）上訴時應提出委任律師或具
有律師資格之人之委任狀；委任有律師資格者，另應附具律師資
格證書及釋明委任人與受任人有民事訴訟法第466條之1第1項但
書或第2項（詳附註）所定關係之釋明文書影本。如委任律師提
起上訴者，應一併繳納上訴審裁判費。
中    華    民    國   100    年    7     月    12    日
                              書記官  黃麗玲
附註：
民事訴訟法第466條之1（第1項、第2項）：
對於第二審判決上訴，上訴人應委任律師為訴訟代理人。但上訴
人或其他法定代理人具有律師資格者，不在此限。
上訴人之配偶、三親等內之血親、二親等內之姻親，或上訴人為
法人、中央或地方機關時，其所屬專任人員具有律師資格並經法
院認為適當者，亦得為第三審訴訟代理人。